臺灣基隆地方法院民事判決　　　　　　 100年度簡上字第37號
上　訴　人　胡金齊
訴訟代理人　劉錦隆律師
被　上訴人　蔡志宗
上列當事人間請求塗銷抵押權登記等事件，上訴人對於中華民國
100年5月18日本院簡易庭100年度基簡字第229號第一審判決提起
上訴，判決如下：
    主      文
原判決廢棄，發回本院基隆簡易庭。
    事實及理由
一、上訴人起訴主張：
    緣坐落新北市平溪區○○○段十分寮小段611之2地號、面積
    1139平方公尺、所有權應有部分1/3之土地（下稱系爭土地
    ），原為上訴人父親胡水池（於民國86年6月12日死亡）所
    有，胡水池生前與訴外人紀晚霞為男女朋友，並拍攝結婚照
    ，為取悅紀晚霞，遂於80年9月6日將系爭土地設定新臺幣（
    下同）300萬元之抵押權予紀晚霞（下稱系爭抵押權）。嗣
    上訴人於86年6月12日繼承系爭土地，訴外人紀晚霞則於98
    年12月16日將系爭抵押權讓與被上訴人。茲因被上訴人向本
    院聲請拍賣抵押物，然胡水池與訴外人紀晚霞間並無任何債
    權債務關係存在，故提起本件訴訟。並聲明：(一)確認被上
    訴人對於上訴人所有系爭土地之抵押權所擔保之抵押債權不
    存在；(二)被上訴人應將設定在上訴人所有系爭土地上之抵
    押權登記予以塗銷。
二、原審以：
    上訴之父胡水池與訴外人紀晚霞間就系爭土地設定系爭抵押
    權所擔保之債權部分，前經被上訴人對上訴人提起給付借款
    訴訟，本院於99年10月29日以99年度訴字第256號判決確認
    系爭抵押權所擔保之債權存在，惟系爭抵押權所擔保之債權
    ，其請求權已罹於時效消滅為由，而駁回被上訴人給付借款
    之請求並確定在案(下稱前確定訴訟)。被上訴人就前確定訴
    訟雖係以給付之訴為請求，亦已包括確認兩造就系爭抵押權
    所擔保之債權存在之意義，上訴人既為前確定訴訟之被告，
    其於前確定訴訟判決確定之後，即應受該確定判決效力所拘
    束，故上訴人另行提起本件確認系爭抵押權所擔保之抵押債
    權不存在之訴訟，自有違一事不再理原則，其訴為無理由。
    又被上訴人對於上訴人之系爭抵押權所擔保之債權，其請求
    權雖因罹於時效而消滅，惟被上訴人仍得於時效消滅完成後
    之5年內，行使系爭抵押權，而就上訴人所有之系爭土地取
    償，故上訴人起訴請求被上訴人應將系爭土地上所設定之系
    爭抵押權登記予以塗銷，依其所訴之事實，在法律上亦顯無
    理由，判決駁回上訴人全部之起訴。
三、上訴意旨略以：
    前確定訴訟之訴訟標的為借款返還請求權，判決主文為「原
    告（即本件被上訴人）之訴駁回」，其既判力係「原告（即
    本件被上訴人）之借款返還請求權不存在」，不生「原告（
    即本件被上訴人）之借款債權存在」之既判力；法院於前確
    定訴訟判決理由中對被上訴人之借款返還請求權不存在原因
    所為之判斷並無既判力；前確定訴訟為被上訴人敗訴之判決
    ，其判決理由認定被上訴人之借款債權存在，對上訴人不利
    ，上訴人卻不得對不利之判決理由提起上訴，判決之既判力
    係在保障勝訴之一方，豈會勝訴後反受不利之理？依最高法
    院98年度台上字第1265號判決，雖為一般抵押權，如債務人
    否認兩造間有任何借貸，提起消極確認之訴，求為確認債權
    人對債務人之抵押權所擔保之債權不存在，債權人就其與債
    務人間有抵押權所擔保之債權存在之原因事實，自應負舉證
    責任。前確定訴訟援引臺灣高等法院93年度上易字第582號
    判決，認應由主張所擔保之債權不存在之義務人負舉證責任
    ，既與上開最高法院見解相左，而上訴人又無法就前確定訴
    訟於理由中對上訴人不利之認定提起上訴，若謂應由上訴人
    就前確定訴訟判決所為事實之判斷，負結果責任，顯然違反
    三級三審之訴訟制度。爰請求廢棄原判決，發回原法院重為
    裁判；倘若兩造均同意由第二審法院自為判決，則上訴聲明
    ：(1)原判決廢棄確認被上訴人對於系爭抵押權所擔保之債
    權不存在。(2) 被上訴人應給付上訴人56萬元，及自100年9
    月28日起至清償日止，按年息百分之5計算之利息。
四、民事訴訟法第451條第1項規定：「第一審之訴訟程序有重大
    之瑕疵者，第二審法院得廢棄原判決，而將該事件發回原法
    院。但以因維持審級制度認為必要時為限。」第2 項規定：
    「前項情形，應予當事人陳述意見之機會，如兩造同意願由
    第二審法院就該事件為裁判者，應自為判決。」第3 項規定
    ：「依第1 項之規定廢棄原判決者，其第一審訴訟程序有瑕
    疵之部分，視為亦經廢棄。」此項規定，依同法第436條之1
    第3 項規定，於簡易訴訟程序之第二審上訴程序準用之。所
    謂訴訟程序有重大之瑕疵者，係指第一審違背訴訟程序之規
    定，其違背與判決內容有因果關係，或因訴訟程序違背規定
    ，不適於為第二審辯論及判決之基礎者而言（最高法院48年
    台上字第127 號判例意旨參照）。所謂因維持審級制度之必
    要，係指當事人因在第一審之審級利益被剝奪，致受不利之
    判決，須發回原法院以回復其審級利益而言（最高法院84年
    度台上字第58號判決意旨參照）。經查：
(一)按除別有規定外，確定之終局判決就經裁判之訴訟標的，有
    既判力，民事訴訟法第400條第1項所明定。次按民事訴訟法
    第400條第1項規定確定判決之既判力，惟於判決主文所判斷
    之訴訟標的，始可發生。若訴訟標的以外之事項，縱令與為
    訴訟標的之法律關係有影響，因而於判決理由中對之有所判
    斷，除同條第2 項所定情形外，尚不能因該判決已經確定而
    認此項判斷有既判力（最高法院73年台上字第3292號判例要
    旨參照）。本件被上訴人於前確定訴訟係起訴請求上訴人給
    付借款，前確定訴訟之訴訟標的係被上訴人對上訴人之借款
    返還請求權，該件之判決主文為「原告之訴駁回」，即係認
    被上訴人對上訴人之借款返還請求權不存在，雖前確定訴訟
    判決理由中認定被上訴人與上訴人間之借款債權存在，僅係
    其請求權已罹於15年之消滅時效，上訴人依法得拒絕給付。
    然揆諸上開規定及判例要旨，既判力僅於判決主文所判斷之
    訴訟標的始發生，判決理由中之判斷則無既判力，是前確定
    訴訟之既判力僅及於被上訴人對上訴人之借款返還請求權不
    存在，而就被上訴人與上訴人間之借款債權存在此一判決理
    由中之判斷，乃為有無爭點效之適用(法院於確定判決理由
    中，就訴訟標的以外當事人所主張之重要爭點，本於當事人
    辯論之結果已為判斷時，除有顯然違背法令，或當事人已提
    出新訴訟資料足以推翻原判斷之情形外，於同一當事人就與
    該重要爭點有關所提起之他訴訟，不得再為相反之主張，法
    院亦不得作相反之判斷，以符民事訴訟法上之誠信原則而言
    )，而非既判力所及。原審逕認本件應受前確定訴訟判決效
    力所拘束，上訴人提起本件訴訟，有違一事不再理原則，於
    訴訟程序有重大瑕疵。
(二)本件兩造雖於準備程序中均同意由本院廢棄原判決並自為判
    決，有本院100年9月27日準備程序筆錄附卷可稽，該等瑕疵
    固得因此而補正，惟被上訴人復於100年11月15日提出民事
    答辯狀，其內表示被上訴人為上開同意時對「審級利益」此
    一概念毫無所悉，且本件為不得上訴第三審案件，對於被上
    訴人訴訟權利影響重大，聲請將本件發回原審法院審理，即
    不同意由第二審法院就本件為裁判，為維持審級制度，自有
    發回原審更為裁判之必要。
五、綜上，上訴人於原審向被上訴人起訴請求確認系爭抵押權所
    擔保之債權不存在，其訴訟標的為系爭抵押權所擔保之債權
    ，其是否存在，於前確定訴訟判決中僅為理由中之判斷，不
    受前確定訴訟判決效力所拘束，原審認為上訴人提起本件確
    認系爭抵押權所擔保之抵押債權不存在之訴訟，有違一事不
    再理原則，及併就上訴人起訴請求被上訴人應將系爭土地上
    所設定之抵押權登記予以塗銷部分，依其所訴之事實，在法
    律上亦顯無理由，不經言詞辯論逕以判決駁回之，自屬違誤
    ，且訴訟程序有重大瑕疵，為維持審級制度，應予廢棄，並
    發回本院基隆簡易庭重行審理。又本件縱有違原審所稱之一
    事不再理原則，應係民事訴訟法第249條第1項第7款所指之
    不合法事由，而非無理由，案經發回，應一併注意及此。
六、依民事訴訟法第436條之1第3項、第451條第1項，判決如主
    文。
中    華    民    國   100    年    12    月    12    日
                  民事庭審判長法  官  蔡聰明
                              法  官  陳湘琳
                              法  官  徐世禎
以上正本係照原本作成。
對於本件判決如有不服，應於收受送達後20日內向本院提出上訴
書狀，敘述上訴之理由，上訴於臺灣高等法院，並按他造當事人
之人數附具繕本。如委任律師提起上訴者，應一併繳納上訴審裁
判費。
中    華    民    國   100    年    12    月    12    日
                              書記官  陸清敏